【裁判字號】    98,簡,106
【裁判日期】    980526
【裁判案由】    勞動基準法
【裁判全文】
臺北高等行政法院判決
                                       98年度簡字第106號
原      告  宏泰人壽保險股份有限公司
代  表  人  甲○○
被      告  臺北市政府
代  表  人  乙○○（市長）
上列當事人間因勞動基準法事件，原告不服行政院勞工委員會中
華民國97年12月19日勞訴字第0970029022號訴願決定，提起行政
訴訟。本院判決如下：
    主  文
原告之訴駁回。
訴訟費用由原告負擔。
    事實及理由
一、事實概要：
    原告從事保險業等業務，為適用勞動基準法之行業。民國（
    下同）97年8 月1 日經被告所屬勞工局勞動檢查處派員實施
    勞動檢查，發現原告因勞工林坤佑之屬下黃拓堯及張萃儒積
    欠公司款項，乃依其與林坤佑簽定之「業務主管合約」第6
    條及第7 條約定，由林坤佑負連帶賠償責任，惟其未經林坤
    佑同意，逕自從林坤佑96年4 、5 月工資扣新臺幣（下同）
    36,256元、96年6 月工資扣11,522元、96年7 月工資扣16,2
    79元、96年8 月工資扣50,726元及96年9 月工資扣6,065 元
    ，合計共扣120,848 元，違反勞動基準法第22條第2 項工資
    應全額直接給付勞工之規定，嗣經被告審查屬實，遂以同法
    第79條第1 項第1 款規定，以97年9 月16日府勞二字第0973
    6195300 號裁處書處原告罰鍰2 萬元（折算新臺幣6 萬元整
    ）（下稱原處分）。原告不服，提起訴願，經行政院勞工委
    員會（下稱勞委會）97年12月19日勞訴字第0970029022號訴
    願決定駁回，原告仍不服，遂提起本件行政訴訟。
二、兩造聲明：
  (一)原告聲明：訴願決定及原處分均撤銷。
  (二)被告聲明：駁回原告之訴。
三、兩造之爭點：
    原告與訴外人林坤佑間之契約關係為何？有無勞動基準法之
    適用？
  (一)原告主張之理由：
    1.原告與林坤佑間非屬僱佣關係，應無勞動基準法之適用：
      (1)按勞動基準法規定之勞工，係指受雇主僱用從事工作獲
        致工資者；所謂工資，係指因工作而獲得之報酬，勞動
        基準法第2 條第1 款及第3 款分別定有明文。而依25年
        12月25日公布但未施行之勞動契約法第1 條「稱勞動契
        約者，謂當事人之一方，對於他方在從屬關係提供其職
        業上勞動力，而他方給付報酬之契約」規定，足見勞工
        係在從屬關係下為雇主提供勞務，此一「從屬性」乃勞
        動契約之特徵。一般學理上亦認勞動契約當事人之勞工
        ，具有下列特徵性：人格從屬性，即受僱人在雇主企
        業組織內，服從雇主權威，並有接受懲戒或制裁之義務
        。親自履行，不得使用代理人。經濟上從屬性，即
        受僱人並不是為自己之營業勞動而是從屬於他人，為該
        他人之目的而勞動。納入雇方生產組織體系，並與同
        僚間居於分工合作狀態。此從屬性即勞動契約之特徵所
        在（最高法院83年度台上字第1018號、85年度台上字第
        2727號、88年度台上字第628 號、81年度台上字第347
        號判決要旨參照）。
      (2)保險業雖經勞委會公告自87年4 月1 日起為適用勞動基
        準法之行業，惟保險業之從業人員並非當然有該法之適
        用，本諸契約自由之原則，保險業事業單位與從業人員
        之勞務給付型態，仍得由雙方自由合意決定簽訂勞動契
        約、承攬契約或委任契約，亦據勞委會90年3 月9 日（
        90）台勞資2 字第00098673號函釋明確。而稱承攬者，
        則謂當事人約定，一方為他方完成一定之工作，他方俟
        工作完成，給付報酬之契約，民法第490 條第1 項定有
        明文。第按，所謂委任，係指委任人委託受任人處理事
        務之契約而言，委任之目的，在一定事務之處理，受任
        人給付勞務，僅為手段，除當事人另有約定外，得在委
        任人所授權限範圍內，自行裁量決定處理一定事務之方
        法，以完成委任之目的；至於僱傭，則指受僱人為僱用
        人服勞務之契約而言，僱傭之目的，僅在受僱人單純提
        供勞務，對於服勞務之方法並無自由裁量之餘地（最高
        法院83年度台上字第1018號判決、85年度台上字第2727
        號判決參照）。僱傭與承攬固同屬於供給勞務之契約，
        惟前者係以供給勞務本身為目的，即除供給勞務外，並
        無其他目的；後者則係以發生結果（工作之完成）為目
        的，供給勞務不過為其手段而已（最高法院88年度台上
        字第628 號判決、94年度台上字第573 號判決參照）。
        是兩造間契約法律關係定性如何，可否適用勞動基準法
        ，仍應由其實際內容有以決之，尚未可僅以原告係保險
        業者，即遽認兩造間所訂契約即屬勞動契約或僱傭契約
        。且契約類型之歸類，原則上應以主給付義務決定契約
        類型，倘有部分細微因素之偏離，亦不影響契約類型之
        歸類。
      (3)原告與訴外人林坤佑間分別簽訂有業務員承攬合約及業
        務主管合約：
        業務員承攬合約部分（見本院卷第17、18頁）：
          (甲)依兩造簽立之業務員承攬合約第3 條約定「本合約
            為承攬契約，甲（即原告）、乙（即林坤佑）雙方
            無僱傭關係，不適用民法僱傭章及勞動基準法之規
            定。」，第4 條載明乙方承攬工作內容、第6 條載
            明報酬之計算方式，係依原告承攬簽訂契約之保險
            案件暨保險費已全額實收入帳時，始領取一定比例
            之報酬，第11條「合約之終止」第1 項「終止原因
            」第1 款均載明「甲（即原告）乙（即林坤佑）任
            一方均得隨時以書面通知他方終止本合約」，可見
            兩造間所簽立之業務員承攬合約之性質，應為承攬
            之法律關係，而與前述一般之僱傭迴異。
          (乙)又，原告公司並未要求林坤佑上下班須打卡，亦無
            固定之工作時間、地點，未對林坤佑之出勤予以考
            核，復未限制其執行工作（招攬保險業務）之方式
            及內容，其可自行裁量決定招攬保險之時、地及方
            式，非如機械般單純提供勞務，是兩造間之使用從
            屬及指揮監督關係甚薄；且由原告未對其進行人事
            或行政上之管考（僅就其招攬保險之業績為審核，
            以為調整報酬或傭金比例之依據），亦無懲戒處分
            權以觀，兩造間顯然欠缺人格上之從屬性，再觀之
            原告出具予林坤佑之業務員業績所得一覽表（見本
            院卷第19至26頁），亦堪認原告給付林坤佑者，僅
            係承攬報酬津貼，該項給付尚難認係為工資，且林
            坤佑所獲取之報酬多寡，既係依憑其完成保險招攬
            工作之業績計算，已如上述，足徵原告係依林坤佑
            提出之勞務之「結果」給付報酬，並非就其提出勞
            務之本身為給付，縱令林坤佑已依上開合約提供招
            攬保險之勞務，倘未收取保費或保單中斷或停效者
            ，仍無權享有前揭約定之傭金津貼等，已領取者，
            則應退還原告。則林坤佑自得斟酌其所欲獲取報酬
            之多寡，而決定付出如何之勞動成本，堪認林坤佑
            乃係為自己之利益而勞動，並非係為原告公司之利
            益而勞動，且上開勞務之提供，重在工作之完成，
            而非勞務本身，是前揭津貼等報酬與勞動基準法所
            定工資乃係勞務之對價，顯屬有間，亦難認兩造間
            有何經濟上之從屬性。
          (丙)又，原告固曾為林坤佑投保勞保、健保，惟勞保條
            例第6 條並未明定，強制投保之被保險人與投保單
            位間之契約關係須為民法上僱傭契約或勞基法上之
            勞動契約，且該條文所稱之受僱，亦未必以具有實
            質上之僱傭關係為要件（最高法院83年度台上字第
            737 號判決參照）。是被告以其為原告之投保單位
            投保勞保，僅係依勞保條例之強制投保規定而為，
            亦難認定原告即係被告之勞工。況全民健康保險法
            第8 條規定之被保險人共有6 類，非全然必為勞動
            基準法所稱之勞工，亦難以被告有為原告加入健保
            ，即遽謂兩造間契約為僱傭關係或勞動契約。
          (丁)綜上，兩造間之契約關係，既屬承攬之性質，復不
            具備人格上或經濟上從屬性之特徵，揆諸首開說明
            ，自非僱傭契約。
        業務主管合約部分（見本院卷第27、28頁）：
          (甲)觀之原告與林坤佑所簽訂之業務主管合約第3 條「
            業務主管工作執掌」載明：「一、服從公司及主管
            之指導與管理，並確實執行經指派之業務相關事項
            。二、於營業地區從事招募（係指推薦第三人與甲
            方訂立業務人員合約）、指導並提供所屬業務人員
            有關保險招攬之技巧與經驗。三、輔導轄下業務人
            員及推介業務主管…，並負責組織發展與業績提升
            工作。」等語，可見林坤佑所執行業務主管之工作
            ，重點仍在於從事招募、指導並提供所屬業務人員
            有關保險招攬之技巧與經驗、輔導轄下業務人員與
            業績提升工作，核與前述民法第528 條「稱委任者
            ，謂當事人約定，一方委託他方處理事務，他方允
            為處理之契約。」之規定相似，至多可謂係具有委
            任契約之特徵。而其工作職務之本質（無談執行時
            間、方式與內容），既具有高度之自主性，是仍不
            脫承攬工作之特質，尚難認係屬僱傭之性質。況該
            合約第6 條亦約定「乙方應對所屬業務人員其招攬
            且經甲方核保通過簽發保單之客戶提供服務。」、
            業務主管合約第13條第1 項第6 款亦明定「業務人
            員承攬合約終止，本合約當然終止。」等語。職故
            ，業務主管應同時兼具業務人員資格，方足承擔上
            開工作執掌，是林坤佑擔任業務主管時，僅係兼具
            業務代表之身分，並未因此更異兩造間之承攬契約
            之法律關係。
          (乙)又，前開業務主管合約第3 條「業務主管工作執掌
            」雖載明：「一、服從公司及主管之指導與管理，
            並確實執行經指派之業務相關事項。」等語，惟原
            告指派之業務相關事項，並不脫前述之招募、指導
            所屬業務人員有關保險招攬之技巧與經驗、輔導轄
            下業務人員與業績提升等承攬工作範圍，而要求簽
            約之對象（即林坤佑）服從公司及主管之指導與管
            理，原係職場上之基本行政倫理，不得執此遽認兩
            造間具有從屬性之特質。
          (丙)此外，原告並未要求林坤佑上下班須打卡，亦無固
            定工作時間，除要求參加活動外，未對出勤予以考
            核，顯見原告並未干涉原告之工作時間、地點、招
            攬及指導保險業務之方式，且主要僅係就其招攬保
            險之業績而為考核，並視情況給予獎懲。而此所謂
            之獎勵，乃針對績效顯著或能建立公司良好形象者
            ，頒發書面獎狀、獎章、獎牌、公開表揚或參加旅
            遊活動等等，至於懲處所列舉事由，主要係就誠實
            招攬、說明、告知、誠實轉交保險相關款項、不得
            挪用、偽造變造保險契約或相關文書等事項，以禁
            止保險業務員以不當方法招攬保險、對要保人或被
            保險人為不實之說明，或為其他有違誠信之行為，
            核與保險業務員管理規則第19條第1 項第1 款至第
            18款所定保險業務員不得作為之規定大致相符，足
            見上開懲處規定，乃藉以健全保險業務員之管理，
            兼及保障保戶之權利，且前揭列舉事項，基本上可
            謂係保險業界之禁忌，甚或可認一般企業雇主所不
            欲受約相對人（無論何種契約關係）違犯之事項，
            徵之其懲處之項目與效果，亦與一般僱傭關係下之
            懲戒處分不同，是此充其量亦僅能認係原告為防免
            兼任業務主管之其承攬人員有危害原告經濟等有形
            財產及商譽等無形財產下而訂之避險規範，核與一
            般勞動關係中之懲處規定，僅著眼於勞工違反其對
            雇主所負之勞務給付義務迴異，尚難執此懲處規定
            ，即遽認原告對林坤佑有人格上之從屬性。揆諸前
            開說明，益見此業務主管合約不具僱傭法律關係之
            高度從屬性之特質，林坤佑並未因此業務主管合約
            而受原告之指揮、監督，是原告與林坤佑間之合約
            性質應非屬僱傭關係。
      (4)承前所述，由本件原告與林坤佑間所訂之業務員承攬合
        約及業務主管合約內容，及林坤佑實際上從事之工作內
        容以觀，尚難認造間具有高度之從屬性，林坤佑既無固
        定工作時間、地點，且可自行裁量決定招攬保險之方式
        ，非如機械般單純提供勞務，是原告與林坤佑間之使用
        從屬及指揮監督關係甚薄；佐之林坤佑縱有提供招攬保
        險之勞務，惟倘未取得保費者，亦無法獲得津貼等報酬
        ，顯然重在招攬保險業務之完成。換言之，林坤佑之薪
        資及所謂之考核，係依其提供勞務所達成之結果而定，
        是認兩造間係屬承攬之法律關係，而非一般僱傭之法律
        關係。至原告與林坤佑間簽訂之業務主管合約，充其量
        僅係委任與承攬之混合契約，亦非僱傭之法律關係。因
        此，本件原告與林坤佑間係屬承攬之法律關係，並非一
        般僱傭之契約關係，本件亦無勞動基準法之適用，是被
        告認原告從事保險業等業務，認原告為適用勞動基準法
        之行業，逕認定原告違反勞基準法條第2 項之規定，應
        有違誤。
    2.原告與林坤佑約定之「業務主管合約」第7 條及第8 條之
      約定應屬有效：
      (1)本件兩造間係屬承攬之法律關係，並非一般僱傭之契約
        關係，本件亦無勞動基準法之適用，是原告指兩造間所
        訂前開約款違反勞動基準法云云，應無可取，一如前述
        。是兩造間締約之經過及約款之內容，即應以民法之相
        關規定及原理原則以衡。鑑於私法自治乃民事法律最高
        之指導則原則，而契約自由原則則係自治經濟活動規範
        之具體實現，是依此原則，雇主與受僱員工所訂之契約
        條款，只要未違反公共秩序、善良風俗，或法律上強行
        禁止之規定，原則上該約定尚難謂為無效。
      (2)承上，前開契約書既難認有何違反法律強制或禁止規定
        ，依契約自由原則，兩造就此既出於自由意志而為簽訂
        ，則此達成合意之契約自屬有效，併生拘束兩造之效力
        。訴願決定逕行認定原告主張之「業務主管合約」第7
        條約定，明顯違反勞動基準法第26條規定云云，顯昧於
        事實且無理由。
    3.原告依約就林坤佑所得報酬扣抵之行為依法尚無不合：
      (1)按依原告與林坤佑雙方簽訂之業務主管合約第7 條前段
        之約定：「乙方應對所屬業務人員經手之各項保險業務
        負連帶責任，所屬業務人員…，或有任何應返還甲方所
        受領之報酬或任何對甲方負有金錢債務時，乙方應負責
        追償或立即補償甲方；」另第8 條亦約定「乙方同意如
        對甲方負有任何債務或賠償責任時，甲方得直接自乙方
        應得之任何款項上扣抵，乙方不得對此扣抵行為提出任
        何異議。」（見本院卷第27、28頁）。
      (2)經查，林坤佑任職期間，其所屬業務人員張萃儒及黃拓
        堯等2 人因所招攬之保險契約嗣後撤銷，渠等原已領取
        之相關承攬佣酬及獎金，依雙方約定之業務人員承攬合
        約第6 條第2 之約定：「若保險契約嗣後發現無效、解
        除、撤銷、終止或其他任何原因致甲方退還全部或部分
        保費予客戶時，甲方不給付相關報酬，已發放者，乙方
        應返還之。」（見本院卷第29至32頁），均應返還原告
        。茲就林坤佑所屬業務人員張萃儒及黃拓堯等2 人所生
        之結欠款詳述如下：
        張萃儒：
          所招攬被保險人為王淑婷之0000000000號保險契約，
          因於96年1 月間申請撤銷（見本院卷第33頁），原領
          取之初年度承攬佣金、每月額外承攬佣金及相關津貼
          、獎金等計56,299元依約應返還，截至96年3 月間總
          計結欠50,170元（見本院卷第34頁）。
        黃拓堯：
          所招攬被保險人為林湘君之0000000000號保險契約，
          因於96年1 月間申請撤銷（見本院卷第35頁），原領
          取之初年度承攬佣金、每月額外承攬佣金及相關津貼
          、獎金等計105,367 元依約應返還，截至96年3 月間
          總計結欠70,678元（見本院卷第36頁）。
      (3)林坤佑與原告既簽訂有業務主管合約，依約就上開結欠
        款計120,848 元自負有連帶責任，應負責追償或立即補
        償原告。而原告依雙方之約定，於林坤佑（乙方）對原
        告負有上開債務時，直接自林坤佑應得之報酬款項上扣
        抵，依法自無不合，林坤佑不得對此扣抵行為再生爭議
        。
      (4)另原告依約本得於上開結欠款產生之次月，即96年4 月
        間一次全數扣抵結欠款120,848 元，惟因恐影響林坤佑
        日常生計，則參照法院實務上強制執行程序就繼續性給
        付執行命令之現行作法，改以按林坤佑每月薪資三分
        之一扣抵，即於96年6 月先行將原扣抵之結欠款120,84
        8 元返還林坤佑，再分別於96年6 月扣抵2 筆36,256元
        及11,522元，7 月扣抵16,279元，8 月扣抵28,657 元
        ，9 月扣抵2 筆6,065 元及22,069元（見本院卷第37頁
        ）。其間林坤佑均未曾提出異議，顯見相關報酬扣抵乙
        事確係依據雙方內容約定，原告係依約履行，應屬合法
        有效。此為林坤佑簽訂契約時即明知，及至林坤佑於離
        職後再行爭論，被告竟無視於此契約書約定之事實，逕
        自以原告未經林坤佑同意即行扣款，認定原告違背勞動
        基準法第22條第2 項前段規定，未全額直接給付勞工薪
        資，於97年9 月16日以府勞資字第09736195300 號函予
        以處分，即屬乏據。
  (二)被告主張之理由：
    1.原告從事保險業務等業務，為適用勞動基準法之行業，卷
      查本件勞工林坤佑因與原告間資遣費、工資、6%勞退金提
      撥爭議分別經被告於97年3 月25日、97年5 月7 日、97年
      6 月17日召開勞資爭議協調、調解會議不成立在案。被告
      所屬勞工局勞動檢查處於97年8 月1 日派員實施勞動檢查
      ，結果發現原告因林坤佑屬下黃拓堯、張萃儒積欠公司款
      項，乃依與林坤佑簽訂之「業務主管合約」第6 、7 條之
      約定，由林坤佑負連帶賠償責任，未經林坤佑同意，逕自
      從林坤佑96年4 、5 月薪資扣36,256 元 、96年6 月薪資
      扣11,522元、96年7 月薪資扣16,279 元 、96年8 月薪資
      扣50,726元、96年9 月薪資扣6,065 元，合計扣120,848
      元整，原告已違反勞動基準法第22 條 第2 項規定，此有
      會同檢查人原告副科長許錦秋認簽之被告所屬勞工局勞動
      檢查處97年8 月1 日勞動條件檢查會談紀錄、談話紀錄可
      稽，其違法事實足堪認定，嗣經被告審查認定屬實，乃依
      同法第79條第1 項第1 款規定、臺北市政府處理違反勞動
      基準法事件統一裁罰基準第3 點第6 項裁處原告60,000元
      ，自屬有據。
    2.針對原告與林坤佑間是否屬僱傭關係乙節，述明如下：民
      法第482 條規定：「稱僱傭者，謂當事人約定，一方於一
      定或不定之期限內為他方服勞務，他方給付報酬之契約。
      」、勞動基準法第2 條第1 項規定：「勞工：謂受雇主僱
      用從事工作獲致工資者。」一般學理上亦認為勞動契約當
      事人之勞工，具有下列特徵：「（一）人格上從屬性，即
      受僱人在雇主企業組織內，服從雇主權威，並有接受懲戒
      或制裁之義務。（二）親自履行，不得使用代理人。（三
      ）經濟上從屬性，即受僱人並不是為自己之營業勞動而是
      從屬於他人，為該他人之目的而勞動。（四）納入雇方生
      產組織體系，並與同僚間居於分工合作狀態。」，又勞動
      契約非僅限於僱傭契約，關於勞務給付之契約，其具有從
      屬性勞動性質者，縱兼有承攬、委任等性質，仍應屬勞動
      契約（參最高法院89年度台上字第1301號判決意旨）。勞
      委會83年08月05日（83）台勞保2 字第5091 9號函釋略以
      ：「有關保險業務員招攬保險，其與保險業、保險代理人
      公司、保險經紀人公司等，是否有僱傭關係問題，應依雙
      方勞動關係之具體內容認定之。意即僱傭關係存在與否應
      視勞動關係之內容及實質情形予以認定，報酬給付方式並
      非唯一考量之因素。故佣金制之保險業務員，如與受有底
      薪之業務員一樣都接受公司之管理、監督，並從事一定種
      類之勞務給付，則可視為有僱傭關係之存在。」而臺北高
      等行政法院90年度訴字第4835號判決亦認定保險公司之業
      務主任或業務代表乃保險公司所聘用，須受保險公司之指
      導及管理，並應遵守保險公司管理規章（或管理規定）之
      要求，及接受其之考核，而依聘約書所附津貼及獎金表享
      有報酬，且依其考核結果決定其晉陞或改聘。勞工保險條
      例所規定之被保險人，除依第6 條第1 項第4 款、第6 款
      、第7 款、第8 款，及同條例第8 條第1 項第3 款、第4
      款等情形外，其他各條款規定，均係以受僱勞工身分參加
      勞工保險。則保險公司之業務代表既非屬於勞工保險條例
      之例外情形，即顯然係以受僱人之身分加勞工保險。經查
      被告所屬勞工局勞動檢查處97年8 月1 日談話紀錄略以：
      「…問：請問林坤佑是否為貴公司僱傭關係之勞工？其任
      職情形及相關勞動條件為何？答：林坤佑確係本單位雇用
      之勞工，其自92年4 月25日開始任職，曾擔任行銷經理、
      處經理及區經理等職務迄97年1 月31日離職，其薪資主要
      為佣金及獎金。…」該談話紀錄係經原告之受任人許錦秋
      親閱無誤後於緊接之末行簽名捺印，自具有證明力。又林
      坤佑雖為佣金制之保險業務員，惟依原告業務主管合約第
      5 條約定：「乙方之考核、晉陞、異動、福利、管理辦法
      等事宜悉依甲方訂定之業務主管人事手冊執行。」所示，
      林坤佑仍受原告之指揮監督，且原告亦替林坤佑投保勞工
      保險。綜上所述，凡員工受雇主指揮監督，且對雇主有從
      屬關係者，即為勞動基準法所指之勞動契約。因此，對於
      契約法律關係是否為勞動契約，應以其是否具備「從屬性
      」判斷之，而非單以該契約所用之名稱上定其性質。
    3.針對原告違反勞動基準法第22條第2 項規定，述明如下：
      (1)按勞動基準法第22條第2 項規定略示：「工資應全額直
        接給付勞工…。」，查該條立法說明略以：「…為避免
        工資被任意扣減、扣押、或不直接發給勞工，規定工資
        應全額直接給付…」據此，勞動基準法第22條第2 項規
        定勞工之工資應全額直接給付勞工係屬法令強制規定，
        原告既從事適用勞動基準法之行業，自當遵守本法，此
        係公法上之義務。
      (2)「勞動基準法第26條所謂之『預扣』固指違約或損害未
        發生前，資方不得扣留勞工之工資作為日後發生不測之
        保障者而言，即就違約或損害已發生，亦須資方就其所
        得請求之金額為勞工所不爭執，始得由資方以違約或損
        害金額與勞工之工資主張抵銷。依此，勞工既不承認資
        方請求之金額，自當透過訴訟方式向勞工求償，仍不得
        扣留勞工之工資。又依民法第250 條之規定，原告與其
        員工雖可於一方債務不履行時，約定應支付違約金。然
        如前所述，此約定違約金之數額並未確定，且違約金之
        支付方式多端，或為債務人無異議時自行給付，或於有
        爭議時經過有關單位協調，或為當事人起訴請求，依首
        揭勞動基準法第26條之規定，原告仍不得逕予預扣員工
        薪資作為違約金之用。」此有最高行政法院91 年 度判
        字第608 號裁判要旨參照可稽，查被告所屬勞工局勞動
        檢查處97年8 月1 日派員實施勞動檢查結果，原告違反
        事實說明略以：「…因勞工林坤佑屬下黃拓堯及張萃儒
        積欠公司款項，乃依與勞工林坤佑簽訂之『業務主管合
        約』第6 、7 條之約定，由勞工林坤佑負連帶賠償責任
        ，分別於勞工林坤佑96年4 、5 月薪資扣新臺幣36,256
        元、96年6 月薪資扣11,522元、96年7 月薪資扣16,279
        元、96年8 月薪資扣50,726元、96年9 月薪資扣6,065
        元，合計扣120,848 元整。有關上述扣款金額係由本單
        位逕行認定，並以書面通知林君，相關扣款亦係本單位
        逕行依前述業務主管合約第7 條規定行之，並無林君書
        面扣款同意書。」此有原告之委任代理人許錦秋97年8
        月1 日認簽會談紀錄、談話紀錄可稽。據此，本件原告
        對未全額給付林坤佑96年4 月份至96月9 月份工資，計
        120,848 元之事實並不爭執，原告違反勞動基準法第22
        條第2 項規定，事證明確，原告所述理由實為推諉之辭
        ，不足採信。
四、本院之判斷：
  (一)按「為規定勞動條件最低標準，保障勞工權益，加強勞雇關
    係，促進社會與經濟發展，特制定本法；本法未規定者，適
    用其他法律之規定。雇主與勞工所訂勞動條件，不得低於本
    法所訂之最低標準。」、「本法適用於一切勞雇關係。但因
    經營型態、管理制度及工作特性等因素適用本法確有窒礙難
    行者，並經中央主管機關指定公告之行業或工作者，不適用
    之。」、「工資應全額直接給付勞工。但法令另有規定或勞
    雇雙方另有約定者，不在此限。」、「雇主不得預扣勞工工
    資作為違約金或賠償費用。」、「有下列行為之一者，處2
    千元以上2 萬元以下罰鍰：一、違反第22條第2 項規定者。
    …」、「法律行為，違反強制或禁止之規定者，無效。但其
    規定並不以之為無效者，不在此限。」分別為勞動基準法第
    1 條第1 項、第3 條第3 項、第22條第2 項、第26條、第79
    條第1 項第1 款及民法第71 條 所明定。又「…勞動基準法
    第22條第2 項規定『工資應全額直接給付勞工』如勞工因違
    約或侵權行為造成雇主損害，在責任歸屬、金額多寡等未確
    定前，其賠償非雇主單方面所能認定而有爭議時，得請當地
    主管機關協調處理或循法律途徑解決，但不得逕自扣發工資
    ，」經勞委會82年11月16日臺82勞動2 字第62018 號函釋在
    案。復按「三、本府處理違反勞動基準法事件統一裁罰基準
    如下表：…二、第2 項：於6,000 元至6 萬元裁罰範圍內，
    依未全額給付之工資範圍，逕予處罰；…6 萬元以上，以6
    萬元處分之。」為臺北市政府處理違反勞動基準法事件統一
    裁罰基準第3 點第6 項所明定。
  (二)原告於民國（下同）97年8 月1 日經被告所屬勞工局勞動檢
    查處派員實施勞動檢查，發現原告因勞工林坤佑之屬下黃拓
    堯及張萃儒積欠公司款項，乃依其與林坤佑簽定之「業務主
    管合約」第6條 及第7 條約定，由林坤佑負連帶賠償責任，
    惟其未經林坤佑同意，逕自從林坤佑96年4 、5 月工資扣新
    臺幣（下同）36,256元、96年6 月工資扣11,522元、96年7
    月工資扣16,279元、96年8 月工資扣50,726元及96年9 月工
    資扣6,065 元，合計共扣120,848 元，違反勞動基準法第22
    條第2 項工資應全額直接給付勞工之規定，嗣經被告審查屬
    實，遂以同法第79條第1 項第1 款規定，以97年9 月16日府
    勞二字第0973 6195300號裁處書處原告罰鍰2 萬元（折算新
    臺幣6 萬元整）。原告不服，循序提起行政訴訟，並為前述
    所載各節之主張，是本件應審酌者厥為：原告與訴外人林坤
    佑間之契約關係為何？有無勞動基準法之適用？
  (三)經查：
    1.原告從事保險業務等業務，為適用勞動基準法之行業，先
      予敘明。
    2.本件勞工林坤佑因與原告間資遣費、工資、6%勞退金提撥
      爭議分別經被告於97年3 月25日、97年5 月7 日、97年6
      月17 日 召開勞資爭議協調、調解會議不成立在案。被告
      所屬勞工局勞動檢查處於97年8 月1 日派員實施勞動檢查
      ，發現原告因林坤佑屬下黃拓堯、張萃儒積欠公司款項，
      乃依與林坤佑簽訂之「業務主管合約」第6 、7 條之約定
      ，由林坤佑負連帶賠償責任，未經林坤佑同意，逕自從林
      坤佑96年4 、5 月薪資扣36,256元、96年6 月薪資扣11,5
      22元、96年7 月薪資扣16,279元、96年8 月薪資扣50,726
      元、96年9 月薪資扣6,065 元，合計扣120,848 元整，原
      告已違反勞動基準法第22條第2 項規定，此有會同檢查人
      原告副科長許錦秋認簽之被告所屬勞工局勞動檢查處97年
      8 月1 日勞動條件檢查會談紀錄、談話紀錄可稽，其違法
      事實足堪認定，嗣經被告審查認定屬實，乃依同法第79條
      第1 項第1 款規定、臺北市政府處理違反勞動基準法事件
      統一裁罰基準第3 點第6 項裁處原告60,000元，自屬有據
      。
    3.原告雖稱：其與林坤佑間並非僱傭關係，應無勞動基準法
      之適用云云。惟查：
      (1)民法第482 條規定：「稱僱傭者，謂當事人約定，一方
        於一定或不定之期限內為他方服勞務，他方給付報酬之
        契約。」、勞動基準法第2 條第1 項規定：「勞工：謂
        受雇主僱用從事工作獲致工資者。」一般學理上亦認為
        勞動契約當事人之勞工，具有下列特徵：「（一）人格
        上從屬性，即受僱人在雇主企業組織內，服從雇主權威
        ，並有接受懲戒或制裁之義務。（二）親自履行，不得
        使用代理人。（三）經濟上從屬性，即受僱人並不是為
        自己之營業勞動而是從屬於他人，為該他人之目的而勞
        動。（四）納入雇方生產組織體系，並與同僚間居於分
        工合作狀態。」，又勞動契約非僅限於僱傭契約，關於
        勞務給付之契約，其具有從屬性勞動性質者，縱兼有承
        攬、委任等性質，仍應屬勞動契約（參最高法院89年度
        台上字第1301號判決意旨）。勞委會83年08月05日（83
        ）台勞保2 字第50919 號函釋略以：「有關保險業務員
        招攬保險，其與保險業、保險代理人公司、保險經紀人
        公司等，是否有僱傭關係問題，應依雙方勞動關係之具
        體內容認定之。意即僱傭關係存在與否應視勞動關係之
        內容及實質情形予以認定，報酬給付方式並非唯一考量
        之因素。故佣金制之保險業務員，如與受有底薪之業務
        員一樣都接受公司之管理、監督，並從事一定種類之勞
        務給付，則可視為有僱傭關係之存在。」
      (2)又保險公司之業務主任或業務代表乃保險公司所聘用，
        須受保險公司之指導及管理，並應遵守保險公司管理規
        章（或管理規定）之要求，及接受其之考核，而依聘約
        書所附津貼及獎金表享有報酬，且依其考核結果決定其
        晉陞或改聘。再者，勞工保險條例所規定之被保險人，
        除依第6 條第1 項第4款 、第6 款、第7 款、第8 款，
        及同條例第8 條第1 項第3款 、第4 款等情形外，其他
        各條款規定，均係以受僱勞工身分參加勞工保險。則保
        險公司之業務代表既非屬於勞工保險條例之例外情形，
        即顯然係以受僱人之身分加勞工保險。查被告所屬勞工
        局勞動檢查處97年8 月1 日談話紀錄略以：「…問：請
        問林坤佑是否為貴公司僱傭關係之勞工？其任職情形及
        相關勞動條件為何？答：林坤佑確係本單位雇用之勞工
        ，其自92年4 月25日開始任職，曾擔任行銷經理、處經
        理及區經理等職務迄97年1 月31日離職，其薪資主要為
        佣金及獎金。…」該談話紀錄係經原告之受任人許錦秋
        親閱無誤後於緊接之末行簽名捺印，自具有證明力。又
        林坤佑雖為佣金制之保險業務員，惟依原告業務主管合
        約第5 條約定：「乙方之考核、晉陞、異動、福利、管
        理辦法等事宜悉依甲方訂定之業務主管人事手冊執行。
        」所示，林坤佑仍受原告之指揮監督，且原告亦替林坤
        佑投保勞工保險。是凡員工受雇主指揮監督，且對雇主
        有從屬關係者，即為勞動基準法所指之勞動契約。對於
        契約法律關係是否為勞動契約，應以其是否具備「從屬
        性」判斷之，而非單以該契約所用之名稱上定其性質。
        故本件原告所稱其與林坤佑間係屬承攬之法律關係，並
        非僱傭關係云云，要無可採。
    4.原告另稱：其與林坤佑約定之「業務主管合約」第7 條及
      第8 條之約定應屬有效，則原告依約就林坤佑所得報酬扣
      抵之行為依法尚無不合云云。惟查：
      (1)按勞動基準法第22條第2 項規定略示：「工資應全額直
        接給付勞工…。」，查該條立法說明略以：「…為避免
        工資被任意扣減、扣押、或不直接發給勞工，規定工資
        應全額直接給付…」據此，勞動基準法第22條第2 項規
        定勞工之工資應全額直接給付勞工，係係屬法令強制規
        定，如有違反，應屬無效。
      (2)又「勞動基準法第26條所謂之『預扣』固指違約或損害
        未發生前，資方不得扣留勞工之工資作為日後發生不測
        之保障者而言，即就違約或損害已發生，亦須資方就其
        所得請求之金額為勞工所不爭執，始得由資方以違約或
        損害金額與勞工之工資主張抵銷。且勞動基準法第22條
        第2 項所稱『工資應全額直接給付勞工。但法令另有規
        定或勞雇雙方另有約定者，不在此限』。係就工資給付
        方式所作之規定，是否全額直接給付固得另有約定，但
        工資不得預扣規定非工資給付方式之規定，故工資不得
        預扣之規定不得由當事人約定加以排除，此由同法第26
        條無但書規定已明。」（最高行政法院91年度判字第60
        8 號裁判要旨參照）
      (3)本件稽之97年8 月1 日原告於訴願階段之受任人許錦秋
        談話紀錄略以：「（請說明林坤佑薪資遭扣款之明細及
        原因。）本單位依據與林坤佑於94年10月1 日簽訂『業
        務主管合約』第6 條及第7 條約定（按卷附資料應為第
        7 條及第8 條規定），執行扣款。主要原因係林坤佑之
        屬下黃拓堯及張萃儒積欠本公司款項計120,848 元，而
        由林坤佑負連帶責任，分別於96年4 、5 月工資扣36,2
        56元、96年6 月工資扣11,522元、96年7 月工資扣16,2
        79元、96年8 月工資扣50,726元及96年9 月工資扣6,06
        5 元。」「（請問貴單位執行上述扣款是否事先經過林
        坤佑同意，並出具書面扣款同意書？其扣款金額是否經
        林坤佑同意確認？）有關上述扣款金額係由本單位逕行
        認定，並以書面通知林坤佑，相關扣款亦係本單位逕行
        依『業務主管合約』第7 條約定（按卷附資料應為第8
        條規定）行之，並無林坤佑之書面扣款同意書。」前開
        調查筆錄係經原告於訴願階段之受任人許錦秋親閱無誤
        後於緊接之末行簽名捺印，自具有證明力，原告非提供
        具體事證，自不得空言否認該筆錄內容之真實性。故原
        告於扣款前確實未向林坤佑告知欲扣款之金額，且亦未
        經林坤佑同意，堪予認定。
  (四)綜上，原告主張之「業務主管合約」第7 條約定，明顯違反
    勞動基準法第26條規定，依民法第71條之意旨，應屬無效。
    林坤佑既不承認資方請求之金額，原告自當透過訴訟方式向
    林坤佑求償，不得逕扣林坤佑之工資。故被告以原告違反勞
    動基準法第22條規定，爰依同法第79條第1 項第1 款及臺北
    市政府處理違反勞動基準法事件統一裁罰基準第3 點第6 項
    規定，處原告罰鍰2 萬元（折算新臺幣6 萬元整），並無不
    法，訴願決定予以維持，亦無不合。原告徒執前詞，訴請撤
    銷，為無理由，應予駁回。
五、本件適用簡易訴訟程序，爰不經言詞辯論逕為判決，併予敘
    明。
據上論結，本件原告之訴為無理由，爰依行政訴訟法第98條第1
項前段、第233 條第1 項、第236 條，判決如主文。
中    華    民    國    98    年    5     月    26    日
                    臺北高等行政法院第二庭
                                    法  官  陳  金  圍
上為正本係照原本作成。
本件以訴訟事件所涉及之法律見解具有原則性者為限，始得於本
判決送達後20日內向本院提出上訴狀並表明上訴理由，如已於本
判決宣示後送達前提起上訴者，應於判決送達後20日內補具上訴
理由（均按他造人數附繕本），且經最高行政法院許可後方得上
訴。
中    華    民    國    98    年    5     月    26    日
                                    書記官  陳  可  欣


司法院資訊處製作；財團法人民間司法改革基金會備份。
